ACORDAO-COMPLETO-2529459

ACÓRDÃO 4167/2022 ATA 25/2022 - PRIMEIRA CÂMARA

VISTOS, relatados e discutidos estes autos de embargos de declaração opostos pelo Sr. Marcos José Consalter de Mello ao Acórdão 471/2022-TCU-Primeira Câmara,
ACORDAM os Ministros do Tribunal de Contas da União, reunidos em sessão da Primeira Câmara, diante das razões expostas pelo Relator, em:
9.1. conhecer dos presentes embargos de declaração, nos termos do art. 34, caput e § 1º, da Lei 8.443/1992, para, no mérito, acolhê-los parcialmente, com o fim de tornar insubsistentes os itens 9.2, 9.3 e 9.5.1 do Acórdão 471/2022-TCU-Primeira Câmara;
9.2. fixar novo e improrrogável prazo de 15 (quinze) dias, nos termos do art. 12, § 1º, da Lei 8.443/1992 e do art. 202, § 3º, do Regimento Interno do TCU, para que o Sr. Marcos José Consalter de Mello comprove, perante este Tribunal, o recolhimento das quantias indicadas a seguir aos cofres do Tesouro Nacional, atualizadas monetariamente a partir das datas indicadas, até o efetivo recolhimento, na forma da legislação em vigor:
	Valor
	Data

	40.000,00
	1º/6/2011

	13.249,00
	30/6/2011

9.3. cientificar o referido responsável de que a liquidação tempestiva do débito atualizado monetariamente sanará o processo e permitirá que as respectivas contas sejam julgadas regulares com ressalva, dando-lhe quitação, nos termos do § 4º do art. 202 do Regimento Interno do TCU, ao passo que a ausência dessa liquidação tempestiva levará ao julgamento pela irregularidade das contas, com imputação de débito a ser atualizado monetariamente e acrescido de juros moratórios nos termos do art. 19 da Lei 8.443, de 1992, e da legislação específica que rege a matéria;
9.4. sobrestar a apreciação do recurso de reconsideração apresentado pelo Sr. Carlos Alberto da Silva até o julgamento das contas do Sr. Marcos José Consalter de Mello.

Embargos de declaração opostos pelo Sr. Marcos José Consalter de Mello ao Acórdão 471/2022-1ª Câmara

Primeira Câmara

Município de Colorado - PR e Ministério do Turismo.

3. Responsáveis/Recorrentes:
3.1. Responsáveis: Carlos Alberto da Silva (XXX.797.948-XX); Janaína Cristina Machado Pinto Amazonas (XXX.652.921-XX); Manoelina Pereira Medrado (XXX.428.531-XX); e Marcos José Consalter de Mello (XXX.938.149-XX).
3.2. Recorrente: Marcos José Consalter de Mello (XXX.938.149-XX).

13.1. Ministros presentes: Walton Alencar Rodrigues (Presidente), Benjamin Zymler (Relator), Vital do Rêgo e Jorge Oliveira.
13.2. Ministros-Substitutos presentes: Augusto Sherman Cavalcanti e Weder de Oliveira.

BENJAMIN ZYMLER

Ministro Benjamin Zymler.

Cuidam os autos de embargos de declaração opostos pelo Sr. Marcos José Consalter de Mello ao Acórdão 471/2022-TCU-Primeira Câmara.
2.	O presente feito trata, originalmente, de tomada de contas especial instaurada pelo Ministério do Turismo (MTur) , em razão do não encaminhamento da documentação complementar exigida no âmbito da análise da prestação de contas dos recursos repassados pelo órgão ao município de Colorado/PR, por força do Convênio 1.218/2010 (Siconv 742233/2010) 
3.	A aludida avença foi celebrada em 26/6/2010 e tinha por objeto apoiar o Projeto "1ª Festa das Tradições Culturais", programado para o período de 26 a 30/6/2010.
4.	O ajuste previu o aporte de R$ 209.000,00, dos quais R$ 200.000,00 seriam repassados pelo concedente e o restante corresponderia à contrapartida do município. Os recursos federais foram repassados em 17/5/2011, após a vigência originalmente pactuada do convênio - de 26 a 30/6/2010. Com isso, a data final da execução da avença foi prorrogada para 19/7/2011, mantido o prazo de 30 dias para a prestação de contas.
5.	No âmbito desta Corte de Contas, autorizei, por meio de despacho, a citação do Sr. Marcos José Consalter de Mello para que apresentasse alegações de defesa e/ou recolhesse o valor do débito acima referenciado, em face da "ausência de comprovação da efetiva realização do objeto pactuado no Convênio 1218/2010 (Siconv 742233/2010) , [...] que propiciou a ocorrência da impugnação das despesas realizadas com recursos do convênio conforme apurado pela Comissão de Tomada de Contas Especial do MTur e consignado no Relatório de TCE, com infração ao disposto no Parágrafo único do art. 70 da Constituição Federal, no art. 93 do Decreto-Lei 200/67 e no art. 56 da Portaria Interministerial 127, de 29 de maio de 2008".
6.	Ademais, acolhi a proposta para que fosse promovida a audiência das Sras. Janaína Cristina Machado Pinto Amazonas e Manoelina Pereira Medrado e do Sr. Carlos Alberto da Silva, agentes públicos vinculados ao Ministério do Turismo, devido a irregularidades na aprovação do convênio em exame.
7.	Diante das respostas apresentadas, o Tribunal decidiu, por intermédio do Acórdão 471/2022-TCU-Primeira Câmara, no que interessa ao deslinde do feito nesta etapa processual, julgar irregulares as contas do Sr. Marcos José Consalter de Mello, condenando-o ao pagamento da importância de R$ 84.250,00 e da multa de R$ 15.000,00, com fulcro no art. 57 da Lei 8.443/1992.
8.	Irresignado com essa deliberação, o mencionado responsável ingressou com os presentes embargos de declaração, nos quais alegou, em apertada síntese:
a)	há omissão na decisão porque ela alega inexistência de indícios de boa-fé do embargante, sem, contudo, ter analisado os comentários tecidos pela defesa; 
b)	as contratações para realização do evento foram realizadas mediante o Pregão Presencial 43/2010, o qual foi processado e julgado pela Comissão Permanente de Licitação devidamente instituída através do Decreto Municipal nº 256/2009, tendo sido submetido, em 2 oportunidades, à análise do setor técnico jurídico responsável, com aprovação, prosseguimento do processo licitatório e ulterior homologação, o que configura indício de boa-fé;
c)	o valor do convênio foi repassado aos fornecedores, sendo as despesas contabilizadas/empenhadas sob os números 3284/10, 3285/10, 3286/10, 3287/10, 3288/10, 3289/10, 3290/10 e outras, todas relatadas ao Ministério do Turismo; tal fato também configura indício de boa-fé;
d)	o evento "1ª Festa das Tradições Culturais" ocorreu na data programada e foi considerado um sucesso, a par das declarações carreadas aos autos, sendo que a deliberação recorrida nada menciona a respeito;
e)	ocorreu omissão quanto à seguinte alegação da defesa: "estamos diante de uma lastimável falha administrativa da equipe de funcionários da Prefeitura de Colorado/PR à época, os quais, mesmo encarregados de documentar (tirar fotografias) os shows e equipamentos contratados, o fizeram na forma equivocada";
f)	deve o Acórdão 471/2022-TCU-Primeira Câmara ser esclarecido acerca da possibilidade de aplicação dos artigos 208, caput, c/c 209, § 2º, do RITCU, que correspondem ao julgamento das contas pela regularidade com ressalvas; 
g)	para cada item glosado, houve apresentação de documentos que comprovassem a real contratação, presentes nas peças de 34 a 53; "houve o acatamento da documentação apresentada sobre a locação de tendas, posto que nas fotos da peça 43 dos autos (fls. 5 do doc.) há uma placa do evento contendo a indicação solicitada pelo MTur"; "se a foto da aludida placa serve para a comprovação das tendas, é fato incontroverso de que houve o evento objeto do Convênio. E se houve o evento, ainda que não comprovado na forma solicitada (eis a impropriedade/falta de natureza formal/inobservância de norma legal/regulamentar aplicável) , é inegável de que as contratações dos demais itens ocorreram, não havendo que se falar em danos ao erário";
h)	houve também omissão na decisão colegiada ao não diferenciar o caso em epígrafe dos precedentes utilizados a título de reforço defensivo; no caso posto para julgamento existem mais provas que corroboram a aplicação dos recursos federais (notas de empenho/comprovações dos pagamentos, sequer alvos de insurgências) ; apenas as fotografias são alvos de questionamentos do acórdão embargado, de modo que não há motivos para desaprovar o convênio apenas e tão somente por fotografias mal registradas;
i)	"a omissão mais visível é a ausência de fundamentação tanto para fixação da multa do artigo 57 da Lei nº 8.443/1992 quanto para arbitrá-la em no valor de R$ 15.000,00. O gestor e Embargante tem o direito de conhecer os motivos pelos quais este Egrégio Tribunal impôs-lhe uma sanção que é uma faculdade, e não uma obrigatoriedade";
j)	há contradição pelo seguinte: "se existem indícios de que o embargante diligenciou antes, durante e depois do convênio; se não ficou demonstrado o dano mínimo ao erário; se em pesquisa ao histórico processual dos responsáveis, a fim de perquirir seus antecedentes, observa-se que o MARCOS JOSÉ CONSALTER DE MELLO NUNCA foi condenado em nenhum processo nesta Corte de Contas; ou ainda, se no topo de tudo isso, sobrevieram manifestações preliminares, defesa, juntada de documentos, constituição de advogado, tudo com o fito de afastar sua infeliz responsabilidade, como então concluir pela má-fé (ou ausência de boa-fé) do gestor no presente caso?"; e
l)	houve prescrição à vista do transcurso do prazo de 5 anos desde a ocorrência dos fatos, conforme diversos precedentes do STF.
9.	Dessa forma, requereu que fosse dado provimento aos aclaratórios, com atribuição de efeitos infringentes, a fim de que sejam julgadas regulares com ressalva as contas do Sr. Marcos José Consalter de Mello, com aplicação da pena segundo o princípio da proporcionalidade.
	É o relatório.

João Vitor Borges Paulino (108.186/OAB-PR), Valeria Manganotti Oliveira (61.582/OAB-PR) e outros, representando Marcos José Consalter de Mello.

Subprocurador-Geral Paulo Soares Bugarin.

EMBARGOS DE DECLARAÇÃO EM TOMADA DE CONTAS ESPECIAL. CONVÊNIO PARA REALIZAÇÃO DE EVENTO. CELEBRAÇÃO DO AJUSTE NO DIA DO INÍCIO DO EVENTO. AUDIÊNCIA DOS SERVIDORES DO MINISTÉRIO DO TURISMO. FALTA DE NEXO DE CAUSALIDADE ENTRE OS RECURSOS REPASSADOS E AS AÇÕES REALIZADAS. CITAÇÃO DO PREFEITO À ÉPOCA DOS FATOS. NÃO COMPROVAÇÃO DA REALIZAÇÃO DE ALGUMAS METAS FÍSICAS DEVIDO À AUSÊNCIA DA DOCUMENTAÇÃO EXIGIDA NO TERMO DO CONVÊNIO. ACOLHIMENTO DAS RAZÕES DE JUSTIFICATIVA DA PARECERISTA JURÍDICA. CONTAS IRREGULARES DOS DEMAIS. DÉBITO PARA O EX-PREFEITO. MULTA AOS AGENTES DO MINISTÉRIO DO TURISMO. EMBARGOS DE DECLARAÇÃO. CONTRADIÇÃO OBSERVADA QUANTO À ACEITAÇÃO DE ALGUMAS FOTOGRAFIAS E A RECUSA DE OUTRAS. SUPERVENIÊNCIA DE NOVO ELEMENTO INDICATIVO DA REALIZAÇÃO DO EVENTO. REANÁLISE DAS PROVAS. ACEITAÇÃO DE PARTE DAS DESPESAS. GLOSA DOS SHOWS SEM COMPROVAÇÃO DA EXECUÇÃO FÍSICA. CONHECIMENTO E ACOLHIMENTO PARCIAL. INSUBSISTÊNCIA DE PARTE DA DECISÃO. RECONHECIMENTO DA BOA-FÉ. FIXAÇÃO DE NOVO E IMPRORROGÁVEL PRAZO PARA O RECOLHIMENTO DO DÉBITO. SOBRESTAMENTO DA APRECIAÇÃO DE RECURSO DE RECONSIDERAÇÃO INTERPOSTO POR OUTRO RESPONSÁVEL.

TOMADA DE CONTAS ESPECIAL (TCE)

Secretaria de Recursos (Serur); Secretaria de Controle Externo de Tomada de Contas Especial (SecexTCE).

Cuidam os autos de embargos de declaração opostos pelo Sr. Marcos José Consalter de Mello ao Acórdão 471/2022-TCU-Primeira Câmara.
2.	O Cuidam os autos de embargos de declaração opostos pelo Sr. Marcos José Consalter de Mello ao Acórdão 471/2022-TCU-Primeira Câmara.
2.	O presente feito trata, originalmente, de tomada de contas especial instaurada pelo Ministério do Turismo (MTur) , em razão do não encaminhamento da documentação complementar exigida no âmbito da análise da prestação de contas dos recursos repassados pelo órgão ao município de Colorado/PR, por força do Convênio 1.218/2010 (Siconv 742233/2010) 
3.	A aludida avença foi celebrada em 26/6/2010 e tinha por objeto apoiar o Projeto "1ª Festa das Tradições Culturais", programado para o período de 26 a 30/6/2010.
4.	O ajuste previu o aporte de R$ 209.000,00, dos quais R$ 200.000,00 seriam repassados pelo concedente e o restante corresponderia à contrapartida do município. Os recursos federais foram repassados em 17/5/2011, após a vigência originalmente pactuada do convênio - de 26 a 30/6/2010. Com isso, a data final da execução da avença foi prorrogada para 19/7/2011, mantido o prazo de 30 dias para a prestação de contas.
5.	No âmbito desta Corte de Contas, autorizei, por meio de despacho, a citação do Sr. Marcos José Consalter de Mello para que apresentasse alegações de defesa e/ou recolhesse o valor do débito acima referenciado, em face da "ausência de comprovação da efetiva realização do objeto pactuado no Convênio 1218/2010 (Siconv 742233/2010) , [...] que propiciou a ocorrência da impugnação das despesas realizadas com recursos do convênio conforme apurado pela Comissão de Tomada de Contas Especial do MTur e consignado no Relatório de TCE, com infração ao disposto no Parágrafo único do art. 70 da Constituição Federal, no art. 93 do Decreto-Lei 200/67 e no art. 56 da Portaria Interministerial 127, de 29 de maio de 2008".
6.	Ademais, acolhi a proposta para que fosse promovida a audiência das Sras. Janaína Cristina Machado Pinto Amazonas e Manoelina Pereira Medrado e do Sr. Carlos Alberto da Silva, agentes públicos vinculados ao Ministério do Turismo, devido a irregularidades na aprovação do convênio em exame.
7.	Diante das respostas apresentadas, o Tribunal decidiu, por intermédio do Acórdão 471/2022-TCU-Primeira Câmara, no que interessa ao deslinde do feito nesta etapa processual, julgar irregulares as contas do Sr. Marcos José Consalter de Mello, condenando-o ao pagamento da importância de R$ 84.250,00 e da multa de R$ 15.000,00, com fulcro no art. 57 da Lei 8.443/1992.
8.	Irresignado com essa deliberação, o mencionado responsável ingressou com os presentes embargos de declaração, nos quais alegou, em apertada síntese:
a)	há omissão na decisão porque ela alega inexistência de indícios de boa-fé do embargante, sem, contudo, ter analisado os comentários tecidos pela defesa; 
b)	as contratações para realização do evento foram realizadas mediante o Pregão Presencial 43/2010, o qual foi processado e julgado pela Comissão Permanente de Licitação devidamente instituída através do Decreto Municipal nº 256/2009, tendo sido submetido, em 2 oportunidades, à análise do setor técnico jurídico responsável, com aprovação, prosseguimento do processo licitatório e ulterior homologação, o que configura indício de boa-fé;
c)	o valor do convênio foi repassado aos fornecedores, sendo as despesas contabilizadas/empenhadas sob os números 3284/10, 3285/10, 3286/10, 3287/10, 3288/10, 3289/10, 3290/10 e outras, todas relatadas ao Ministério do Turismo; tal fato também configura indício de boa-fé;
d)	o evento "1ª Festa das Tradições Culturais" ocorreu na data programada e foi considerado um sucesso, a par das declarações carreadas aos autos, sendo que a deliberação recorrida nada menciona a respeito;
e)	ocorreu omissão quanto à seguinte alegação da defesa: "estamos diante de uma lastimável falha administrativa da equipe de funcionários da Prefeitura de Colorado/PR à época, os quais, mesmo encarregados de documentar (tirar fotografias) os shows e equipamentos contratados, o fizeram na forma equivocada";
f)	deve o Acórdão 471/2022-TCU-Primeira Câmara ser esclarecido acerca da possibilidade de aplicação dos artigos 208, caput, c/c 209, § 2º, do RITCU, que correspondem ao julgamento das contas pela regularidade com ressalvas; 
g)	para cada item glosado, houve apresentação de documentos que comprovassem a real contratação, presentes nas peças de 34 a 53; "houve o acatamento da documentação apresentada sobre a locação de tendas, posto que nas fotos da peça 43 dos autos (fls. 5 do doc.) há uma placa do evento contendo a indicação solicitada pelo MTur"; "se a foto da aludida placa serve para a comprovação das tendas, é fato incontroverso de que houve o evento objeto do Convênio. E se houve o evento, ainda que não comprovado na forma solicitada (eis a impropriedade/falta de natureza formal/inobservância de norma legal/regulamentar aplicável) , é inegável de que as contratações dos demais itens ocorreram, não havendo que se falar em danos ao erário";
h)	houve também omissão na decisão colegiada ao não diferenciar o caso em epígrafe dos precedentes utilizados a título de reforço defensivo; no caso posto para julgamento existem mais provas que corroboram a aplicação dos recursos federais (notas de empenho/comprovações dos pagamentos, sequer alvos de insurgências) ; apenas as fotografias são alvos de questionamentos do acórdão embargado, de modo que não há motivos para desaprovar o convênio apenas e tão somente por fotografias mal registradas;
i)	"a omissão mais visível é a ausência de fundamentação tanto para fixação da multa do artigo 57 da Lei nº 8.443/1992 quanto para arbitrá-la em no valor de R$ 15.000,00. O gestor e Embargante tem o direito de conhecer os motivos pelos quais este Egrégio Tribunal impôs-lhe uma sanção que é uma faculdade, e não uma obrigatoriedade";
j)	há contradição pelo seguinte: "se existem indícios de que o embargante diligenciou antes, durante e depois do convênio; se não ficou demonstrado o dano mínimo ao erário; se em pesquisa ao histórico processual dos responsáveis, a fim de perquirir seus antecedentes, observa-se que o MARCOS JOSÉ CONSALTER DE MELLO NUNCA foi condenado em nenhum processo nesta Corte de Contas; ou ainda, se no topo de tudo isso, sobrevieram manifestações preliminares, defesa, juntada de documentos, constituição de advogado, tudo com o fito de afastar sua infeliz responsabilidade, como então concluir pela má-fé (ou ausência de boa-fé) do gestor no presente caso?"; e
l)	houve prescrição à vista do transcurso do prazo de 5 anos desde a ocorrência dos fatos, conforme diversos precedentes do STF.
9.	Dessa forma, requereu que fosse dado provimento aos aclaratórios, com atribuição de efeitos infringentes, a fim de que sejam julgadas regulares com ressalva as contas do Sr. Marcos José Consalter de Mello, com aplicação da pena segundo o princípio da proporcionalidade.
10.	Feito esse necessário resumo, passo a decidir.
11.	Preliminarmente, observo que os presentes embargos de declaração preenchem os requisitos de admissibilidade previstos no art. 34, caput e § 1º, da Lei 8.443/1992, motivo pelo qual podem ser conhecidos.
II - Da prescrição
12.	Quanto à prescrição, observo que a decisão recorrida não padece de nenhum vício processual, uma vez que a unidade técnica verificou que não houve o transcurso do prazo decenal, sendo possível a aplicação da sanção. Com relação ao débito, embora a questão não tenha sido tangenciada pela SecexTCE, nem pelo Colegiado, utilizou-se a jurisprudência pacífica desta Casa, no sentido de que é imprescritível a pretensão de ressarcimento desenvolvida perante esta Corte de Contas. 
13.	A propósito do assunto, ressalto que o STF apreciou os embargos de declaração opostos à decisão proferida no Recurso Extraordinário 636.886 AL (Tema 899) , em sessão virtual ocorrida de 13 a 20/8/2021, tendo aquele Tribunal, por maioria, rejeitado o expediente recursal.
14.	Compulsando a fundamentação adotada, verifico a seguinte passagem no voto proferido pelo Ministro Alexandre de Moraes, relator da matéria:
"Os argumentos acima elencados conduzem à conclusão no sentido de que a pretensão executória de título executivo proveniente de decisão do TCU da qual resulte imputação de débito ou multa é prescritível; e, portanto, a ela se aplica o prazo prescricional da Lei de Execução Fiscal.
Nenhuma consideração houve acerca do prazo para constituição do título executivo, até porque esse não era o objeto da questão cuja repercussão geral foi reconhecida no Tema 899, que ficou adstrito, como sobejamente já apontado, à fase posterior a formação do título."  (grifos acrescidos) .
15. 	Desse modo, se a questão decidida no RE 636.886 AL (Tema 899) não abordou a prescritibilidade das medidas adotadas no curso do processo de controle externo, ou seja, da existência de prazo prescricional para a constituição do título executivo extrajudicial por tribunal de contas, não há que se cogitar em mudança na jurisprudência desta Corte de Contas, segundo a qual são imprescritíveis os processos de controle externo que tratem de dano ao Erário decorrente da irregular aplicação de recursos públicos.
16.	Essa posição vem sendo adotada em uma vastidão de deliberações deste Tribunal, a exemplo dos Acórdão 1490/2022-TCU-Plenário, 3.543/2022-1ª Câmara, 3.362/2022-1ª Câmara e 3.146/2022-2ª Câmara, apenas para citar algumas das mais recentes. 
17.	Não se ignora que há precedentes do STF nos quais se decidiu pela prescritibilidade da pretensão de ressarcimento exercida a partir de processos desta Corte de Contas, ou seja, durante a fase de formação do título executivo extrajudicial. Há, inclusive, julgados aplicando esse entendimento à prescrição da pretensão punitiva. 
18.	Todavia, registro que, até o momento, não foi exarada, pelo Supremo Tribunal Federal, nenhuma decisão com repercussão geral acerca da prescrição da pretensão ressarcitória em processos de controle externo.
19.	Apesar desse cenário de indefinição, o TCU decidiu, por meio do Acórdão 459/2022-TCU-Plenário (redator Ministro Walton Alencar Rodrigues) , determinar a instalação de grupo de trabalho para que fosse apresentado projeto de ato normativo disciplinando "o tema da prescrição da pretensão ressarcitória e da prescrição da pretensão punitiva no âmbito do controle externo, tendo por base jurisprudência predominante do Supremo Tribunal Federal, adequando-a às especificidades das diversas formas de atuação do Tribunal de Contas da União".
20.	Dessa forma, a fim de manter a uniformidade de tratamento a respeito do tema no âmbito desta Corte de Contas, aplica-se o posicionamento jurisprudencial desta Casa, pela imprescritibilidade das condenações em débito e pela prescrição da pretensão punitiva no prazo de dez anos, conforme o art. 205 do Código Civil, até que o Plenário revisite a questão.
21.	Com relação à situação fática em exame, não ocorreu a prescrição da pretensão punitiva, uma vez que as despesas irregulares ocorreram em 2010 e o ato de ordenação da citação ocorreu em 25/8/2017.
22.	No tocante ao prazo quinquenal, ainda que se aplicasse o regime estatuído pela Lei 9.873/1999, verifico que também não incide a prescrição, porquanto houve diversos atos apuratórios no âmbito do Ministério do Turismo, antes da citação dos responsáveis nesta Corte de Contas, de sorte que a contagem da prescrição sofreu várias interrupções.
23.	Logo, deve ser rejeitada a questão preliminar suscitada na letra "l" do item 8 supra.
III - Da existência ou não da boa-fé
24.	Quanto à existência ou não de boa-fé, ressalto que essa análise não tem como propósito subsidiar afastar a responsabilidade financeira das pessoas arroladas, mas sim, possibilitar a fixação de novo e improrrogável prazo que estas providenciem o recolhimento da importância devida, atualizada monetariamente e sem a incidência de juros de mora, nos termos do art. 202 do Regimento Interno do TCU.
25.	Para tanto, o Tribunal avalia a boa-fé objetiva dos responsáveis, a qual "leva em consideração a prática efetiva e as consequências de determinado ato à luz de um modelo de conduta social, adotada por um homem leal, cauteloso e diligente, em lugar de indagar-se simplesmente sobre a intenção daquele que efetivamente o praticou" (SIMÕES, Luiz Felipe Bezerra Almeida. A Caracterização da Boa-fé nos Processos de Contas. Revista do Tribunal de Contas da União. Brasília, v. 32, n. 88, abr./jun. 2001, p. 73) .
26.	Tomando por base essas premissas, observo que o Sr. Marcos José Consalter de Mello, de fato, cumpriu boa parte das normas relativas à aplicação dos recursos em apreço, uma vez que promoveu licitação para a contratação das bandas, dos equipamentos e dos serviços necessários para a realização do objeto do convênio; liquidou e pagou as despesas a partir da conta específica da avença e apresentou a maioria da documentação exigida para a prestação de contas, ainda que a destempo.
27.	Embora parte dos dispêndios demande comprovação, como será abordado adiante, compreendo que é possível, sim, reconhecer a boa-fé do então prefeito de Colorado/PR, sendo cabível o provimento parcial do recurso, a fim de tornar insubsistentes os itens 9.2, 9.3 e 9.5.1 do Acórdão 471/2022-TCU-Primeira Câmara e fixar novo e improrrogável prazo para que ele devolva o débito calculado a seguir.
IV - Do mérito
28.	Com relação ao mérito, registro, inicialmente, que acolhi a análise da SecexTCE quanto à aceitação parcial das despesas apresentadas na prestação de contas da avença e à responsabilidade do Sr. Marcos José Consalter de Mello, de modo que não houve propriamente omissão a respeito das questões ventiladas pela defesa, tomadas em um contexto geral.
29.	Todavia, o exame mais detido das evidências e das circunstâncias envolvidas permite uma reapreciação de algumas questões trazidas nos presentes embargos de declaração.
30.	De fato, são contraditórios o acatamento da documentação apresentada sobre a locação de tendas, porquanto havia uma placa do evento contendo a indicação solicitada pelo MTur, e a glosa integral das despesas com artistas, haja vista a impossibilidade de vincular as fotos apresentadas ao evento custeado pelo convênio.
31.	Embora tenham sido descumpridas a letra "f" do parágrafo segundo da cláusula segunda do termo do convênio e a orientação veiculada no Parecer Técnico 1.664/2010, que exigiam, respectivamente, a apresentação de "fotografia; jornal; vídeo; cd´s, dvd´s, entre outros, de cada meta/etapa especificada no Plano de Trabalho aprovado" e "documentos, amostras, fotos e gravações do material de divulgação produzido", evoluo minha posição original e compreendo que é possível aceitar parte das fotografias apresentadas como demonstração da ocorrência dos shows, à vista dos motivos expostos a seguir.
32.	Inicialmente, ressalto que minha assessoria logrou encontrar notícia veiculada na internet dando conta da realização da "1ª Festa das Tradições Culturais", em período contemporâneo aos fatos em análise. Segue excerto extraído do site "Blog dos amigos do Waldyr Pugliese" que interessa ao deslinde do caso (Fonte: . Acesso em: 21/7/2022) :
"SEGUNDA-FEIRA, 28 DE JUNHO DE 2010
Primeira Festa das Tradições Culturais de Colorado vai até quarta-feira (30) 

A primeira Festa das Tradições Culturais de Colorado vai até a próxima quarta-feira (30) . O evento, na Praça Dom Bosco, foi aberto no último sábado (26) . Um dos destaques da promoção organizada pelo prefeito Marcos Mello, é a Praça de Alimentação com barracas variadas de pratos típicos das festas juninas.
Nesta segunda-feira (28) a atração é a apresentação da dupla Liu & Leo. Na terça-feira (29) será a vez da Banda Brasil 2000. O Grupo Herança é a atração do último dia da festa."
33.	Sendo assim, é possível aceitar as fotos apresentadas como demonstração da realização dos shows com as Duplas Rodrigo e Thiago e Léo Ventura e Sued e com o Grupo Folclórico Os Lusíadas (peças 37, 38 e 40) , uma vez que elas foram registradas em um mesmo local (é possível verificar semelhanças na estrutura do palco) , os artistas constam do Plano de Trabalho, existem declarações de terceiros atestando a ocorrência dos shows e a contratação e o pagamento dos artistas é suportada nos documentos de despesa. 
34.	Cabe destacar que há uma pequena divergência entre o valor indicado no Plano de Trabalho para a contratação do Grupo Folclórico Os Lusíadas (R$ 6.000,00) e o indicado nos documentos de despesa (R$ 5.998,00) . Sendo assim, esta última quantia pode ser abatida do valor do débito.
35.	Com relação às fotografias atribuídas ao show da Banda Brasil (peça 41) , compreendo que não é possível a aceitação dos dispêndios a ela atribuídos, uma vez que os documentos de despesas indicam o pagamento de um outro artista, qual seja, uma dupla sertaneja de renome regional (sem identificação) , por meio de duas notas fiscais de R$ 5.607,00 e R$ 7.642,00 (peça 51, p. 9 e 14) . 
36.	Diante dessas inconsistências, não é possível vincular tais fotos às despesas custeadas pelo Convênio 1218/2010.
37.	Quanto aos demais artistas, permanece sem comprovação os shows da Banda Rolão, da Dupla Marco e Montenegro e Banda e do Grupo Herança e da Dupla Liu & Léo, porquanto não foram juntadas as fotografias exigidas no termo do convênio. 
38.	Quanto às demais despesas acessórias para a realização do evento, julgo razoável aceitar todos os dispêndios indicados na Relação de Pagamentos, uma vez que houve a juntada das notas fiscais pertinentes e os valores nelas indicados se mostram compatíveis com os debitados da conta específica da avença.
39.	Com isso, devem ser glosadas as seguintes despesas:
	Descrição
	Valor
	Data

	Show com a Banda Rolão
	4.000,00
	1º/6/2011

	Show com a Dupla Marco e Montenegro e Banda
	9.000,00
	1º/6/2011

	Show com o Grupo Herança
	14.000,00
	1º/6/2011

	Show da Dupla Liu & Léo
	13.000,00
	1º/6/2011

	Show com Dupla Sertaneja de não identificada
	13.249,00
	30/6/2011

40.	É esse o valor do débito que deve ser atribuído ao Sr. Marcos José Consalter de Mello, uma vez que não foi possível demonstrar, a partir dos elementos juntados aos autos, a efetiva realização dos shows indicados nos documentos de despesa.
41.	No caso, é preciso destacar que a falta das fotografias e dos documentos indicados na cláusula segunda do termo do convênio e na orientação veiculada no Parecer Técnico 1.664/2010 não consiste em mera falha formal, uma vez que, pela peculiaridade do objeto - realização de shows artísticos - essa é a maneira especificada pelo MTur para a comprovação da efetiva execução física dos eventos, na forma designada no Plano de Trabalho.
42.	Quanto às demais provas aludidas pelo recorrente (notas de empenho e comprovações dos pagamentos) , estas se destinam à comprovação da execução financeira. Todavia, elas não são suficientes para a demonstração da regular aplicação dos valores transferidos pelo MTur, uma vez que resta pendente a evidenciação da realização dos shows indicados nos referidos documentos.
43.	Diante de todo o exposto, VOTO por que seja adotada a deliberação que ora submeto a este Colegiado. 
TCU, Sala das Sessões, em 26 de julho de 2022.
BENJAMIN ZYMLER 
Relator